---
title: "Ejercicio Práctico 2"
author: "Antuané Vera"
date: "2023-12-14"
output: html_document
---
#Ejercicio Práctico 2


##Pregunta 1

La base de datos del Global Terrorism Database (GTD) es una de las bases de datos más extensas y completas sobre actos de terrorismo a nivel mundial. Incluye información sobre incidentes terroristas que han ocurrido a nivel mundial desde 1970 hasta 2018. Esta base de datos incorpora más de 180,000 casos, proporcionando detalles sobre la fecha y ubicación del ataque, el tipo de ataque, el objetivo, y otras variables relacionadas.

Utilizando el archivo actos_terroristas_2.csv responda lo siguiente:

###Pregunta A)
Importe la base de datos, asegúrese que el objeto creado sea un tibble y tenga como nombre “terrorismo” (1 pts). 

```{r}
library(readr)
terrorismo <- read_csv("C:/Users/antua/Downloads/actos_terroristas_2.csv")
View(terrorismo)
```

```{r}
#vemos el tipo de data que es
class(terrorismo)
```

```{r}
library(tibble) #Se descarga el paquete tibble y luego se lo llama con la función library
terrorismo <- as_tibble(terrorismo) #con la función tibble se convierte al data frame en tibble
class(terrorismo)
```
Ya se encuentra como tibble

```{r}
names(terrorismo)
```

```{r}
glimpse(terrorismo)
```


###Pregunta B)
Presente una tabla simple del número de ataques por año ordenada de mayor a menor. ¿Cuál fue el año con mayor número de ataques terroristas, cuántos hubo? (2pt).

```{r}
terrorismo$iyear = as.factor(terrorismo$"iyear")

```

```{r}
library(dplyr)
terrorismo |>
  count(iyear)
```

```{r}
terrorismo |> 
  group_by(iyear) |> 
  count(iyear) |> 
  arrange(desc(n)) |> 
  head(5)
```


```{r}
library(gtsummary)
terrorismo |> 
  select(iyear) |>
  tbl_summary()
```

