---
title: "R Notebook"
output:
  html_document:
    df_print: paged
---
#PRACTICA 01
## A) Importe la base de datos, asegúrese que el objeto creado sea un tibble y tenga como nombre “covid1” (1 pts).

```{r}
library(readxl) #Se descarga el paquete de readxl y luego se llama con la función library
covid1 <- read.csv("data_covid.csv")
```

```{r}
class(covid1) #se identifica que tipo de data es
```
la data covid1 esta como data frame
```{r}
library(tibble) #Se descarga el paquete tibble y luego se lo llama con la función library
covid1 <- as_tibble(covid1) #con la función tibble se convierte al data frame en tibble
class(covid1)
```
```{r}
covid1 
```
## B) Describa brevemente la data (tipo de variables, número de casos, etc.)(2pt).

```{r}
str(covid1) ## Se utiliza la función STR para obtener un resumen conciso de la estructura de la data covid1, de igual forma se puede usar la función glimpse
```
La data covid tiene 679,699 filas; esto quiere decir que cuenta con 679,699 casos. Igualmente, se identifican 13 columnas. 
  Fecha de corte se encuentra como número 
  UUID se encuentra como número
  Grupo de riesgo se encuentra como caractér 
  Edad como número
  Sexo como caracter(femenino/masculino)
  Fecha de vacunación como número (número entero)
  Dosis se encuentra como número
  Fabricante como caractér
  Diresa como caractér
  Departamento como caractér
  Provincia como caractér
  Distrito como caractér 
  Fecha como caractér

```{r}
names(covid1)
```
## C) Cree una nueva data que agregue los datos según fecha para saber el total de vacunados por día. Asígnele como nombre "covid2". (2 pts)

```{r}
covid1$fecha = as.factor(covid1$fecha) #Como se señalo en el anterior ejercicio la variable de fecha esta identificada como caracter por lo que no se puede ordenar a menos que lo pasemos a factor. 
```

```{r}
covid2 <- covid1  #Una vez que la variable ya esta como factor esta puede ser contada

covid2 |>
  count(fecha) #Con la función count, contamos la frecuencia de los valores en la variable fecha
```

## D) ¿Qué día se realizó la mayor cantidad de vacunas en Apurímac? Responda utilizando los verbos de paquete dplyr. Utilice el operador pipe en su fraseo (2pt).
```{r}
library(dplyr) #Una vez instalado el paquete dplyr, se llama por medio de la función library
covid2 |>     #se utiliza el operador pipe para realizar varias funciones a la vez, este caso count y arrange 
  count(fecha) |>
  arrange(desc(n)) 

```
Como muestra el resultado el 28-08-2021 se vacunó a la mayor cantidad de personas, un total de 7774. 

## E) ¿Cuáles son los cinco distritos que tiene una mayor población vacunada con la 3ra dosis (top 5)? (2pt)

```{r}
covid2 |> 
# para identificar los 5 distritos con mayor población vacuna, primero se agrupará según el distrito; en sengo lugar, se contará la cantidad de vacunas; como tercer paso se filtrará la población vacunada con la tercera dosis; por último, se organizara en orden descendiente con la función arrange
  group_by(DISTRITO) |> 
  count(DOSIS) |> 
  filter(DOSIS == "3") |> 
  arrange(desc(n)) |> 
  head(5)
```
En base a los resultados, se ve que los 5 distritos con mayor población vacunada son: 
1. ABANCAY	11805		
2. ANDAHUAYLAS 5833		
3. TALAVERA	2264		
4. SAN JERONIMO	2005		
5. TAMBURCO	1870	

## F) Explore y presente los principales estadísticos descriptivos (tendencia central y dispersión) de la variable edad. Brinde un análisis

```{r}
summary(covid2) #Se utiliza la función summary para resumir el minimo, mediana, media, maximo y cantidad de nas (en caso de funciones númericas)
```
La Media de la variables edad es de 40,79 años. Este es el promedio de las edades, de las personas vacunadas
La mediana de la variable edad es 38 años. Este dato es el que se encuentra a la mitad si es que se los ordena de mayor a menor. 


```{r}
covid2 |> #para hallara la varianza se utiliza la función var
  summarise(Varedad = var(na.omit(EDAD)))
```
La varianza es de 382.7292, es decir es la dispersión de los puntos de la variable edad. 
```{r}
covid2 |> #para hallar la desviación estaándar se utiliza la función sd
  summarise(DesEdad = sd(na.omit(EDAD)))
```
La desviación estandar es de 19,56347; este dato nos muestra la dispersión de los datos en relación a la media. 

## G) A partir de variable Edad, genere una nueva variable que sea etapa de vida bajo el siguiente esquema: aquellos que sean menores de 30 son "jóvenes", aquellos que son menores de 60 son "adultos" y aquellos que son mayores de 60 son "adultos mayores".(3pts) Genere una tabla de resumen de esta variable en la que aparezca frecuencia y proporción.(2pts).

```{r}
#A partir de variable Edad, genere una nueva variable que sea etapa de vida bajo el siguiente esquema: aquellos que sean menores de 30 son "jóvenes", aquellos que son menores de 60 son "adultos" y aquellos que son mayores de 60 son "adultos mayores".(3pts)

covid2 <- covid2  |>    #Creamos una variable usando la función mutate
  mutate(EtapaVida=
           case_when(EDAD<30~"jóvenes", #el case_when sirve para condicionar los casos
                     EDAD<60~"adultos",
                     TRUE   ~"adultos mayores"))

```

```{r}
#Genere una tabla de resumen de esta variable en la que aparezca frecuencia y proporción.(2pts).
library(gtsummary) #Se utiliza la función gtsumary para seleccionar la nueva variable creada y viasualizar la cantidad de personas en estas variables
covid2 |>
  select(EDAD, EtapaVida)  |>
  tbl_summary()
```


Hay un total de 234410 personas vacunadas
adultos	312,851 (46%)
adultos mayores	132,438 (19%)
jóvenes	234,410 (34%)


## H) Genere una variable que asigne el valor de 1 si la persona pertenece al grupo de riesgo "POBLACIÓN INDÍGENA" y 0 si no pertenece. Cuente cuántos casos de éxito se presentan en la data. Llame a esta variable ES_POB_IND.(2pts)

```{r}
covid2 <- covid2 |> #utilizamos la misma función mutate con una nueva variable
  mutate(ES_POB_IND = 
           case_when(GRUPO_RIESGO== "POBLACION INDIGENA"~ 1,
                     TRUE   ~ 0))
```

```{r}
covid2 |>
  count(ES_POB_IND)
#Para encontrar los casos de exito se cuentan los casos en la variables
```
Los casos de exito son 4761


## I)Genere una tabla gtsummary para las variables edad, sexo, etapa de vida y ES_POB_IND.

```{r}
covid2 |>
  select(EDAD, SEXO, EtapaVida, ES_POB_IND)  |>
  tbl_summary() #Seleccionamos las variables Edad, sexo, EtapaVida
```
